最高法院刑事判決                                八十八年度台上字第三五九號
    上訴人  台灣高等法院台南分院檢察署檢察官
    被  告  甲○○
右上訴人因被告偽證案件，不服台灣高等法院台南分院中華民國八十六年三月二十七
日第二審判決（八十六年度上訴字第二三七號，起訴案號：台灣台南地方法院檢察署
八十五年度偵字第七○七一號），提起上訴，本院判決如左：
    主  文
原判決撤銷，發回台灣高等法院台南分院。
    理  由
本件原判決以公訴意旨略以：被告甲○○於台灣高等法院台南分院審理民國八十三年
度上易字第一七二○號杜文聰傷害案時，於八十四年四月十二日上午九時五十分許，
應傳出庭作證，對案情有重要關係之事項，供前具結證稱：八十三年五月十六日上午
第四節國文課時，伊在教室外，看到杜文聰老師持籐條抽打學生王文慶腿部等語，而
為虛偽之陳述。嗣杜文聰經原審法院判決無罪確定，因認被告涉犯刑法第一百六十八
條之偽證罪嫌。惟經審理結果，不能證明被告犯罪，因而維持第一審諭知被告無罪之
判決，駁回檢察官在第二審之上訴，固非無見。
惟查(一)、被告之犯罪不能證明者，固應為無罪之判決，惟所謂犯罪不能證明，係指審
理事實之法院經詳密之調查，而仍不能證明其犯罪者而言。若犯罪事實，並未詳密調
查，即屬調查之能事未盡，自難遽為無罪之判決。又刑事訴訟法所謂應調查之證據，
並不限於具有認定犯罪事實能力之證據，其有關證據憑信性之證據，即用以證明證據
之信用性者，亦包括在內。原判決採信證人黃育民之證言及杜文聰確有不當體罰王文
慶成傷，由台南縣政府考績委員會決議予以記過乙次在案，且杜文聰於該案之報告書
亦供認：「為了讓其知道過錯，偶而會象徵性打一、二下，以示懲戒」，王文慶就讀
之台南縣永仁國民中學校長何明家於督學訪談時亦表示：「杜老師於本事件之前曾有
涉及體罰學生」等語等相關證據，認定杜文聰確有於八十三年五月十六日上午第四節
國文課時持籐條體罰王文慶，而為無罪判決理由之一（見原判決理由五、六）。卷查
黃育民雖曾供稱：杜文聰於八十三年五月十六日上午第四節國文課，有用籐條打王文
慶，打三下，很用力云云。然黃育民在永仁國中啟智班國文課係在Ｄ組上課，王文慶
係在Ａ組上課，授課老師分別為江美玲及杜文聰，二人並非在同一班上課，已據黃育
民、江美玲、杜文聰分別於杜文聰傷害案審理中供述在卷，並有永仁國中八十三年九
月三日校中輔字第一二九八號函附國文課分班情形附於該卷（見偵查卷第三頁至第七
頁所附之台灣高等法院台南分院八十三年度上易字第一七○二號刑事判決書理由四之
(二)）。如黃育民與王文慶並非在同一班上課，則其是否能親眼看到杜文聰體罰王文慶
，其又何以得知杜文聰於當天上第四節國文課時有體罰王文慶之情事，即有欠明瞭而
待究明。又杜文聰及何明家上開陳述均未具體表明杜文聰係於何時體罰學生，而卷附
之杜文聰記過處分內容係記載：「違反相關規定，體罰學生。」（見第一審卷第六十
三頁背面）。是彼等所指杜文聰體罰學生是否指其於八十三年五月十六日上午第四節
課有體罰王文慶之情事，亦非全然無疑。此因與被告之證言是否為不實至有相關，原
審未詳加調查究明，遽採為被告無罪判決之基礎，尚嫌速斷。(二)、證人並未親自到庭
，僅提出書面，以代陳述者，顯與刑事訴訟法係採直接審理主義及言詞審理主義之主
旨有違，依該法第一百五十九條規定，自不得採為認定事實之證據。原判決援引台南
縣永仁國民中學八十五年十月二十三日校中教字第一六六二號函稱：該校啟智班學生
智能不足，歷年來均不填寫教室日誌等語（見第一審卷第八十五頁），及陳木章交給
檢察官之便條內載「老師有無上課，應該問學生才確實，別的證件都沒效果」等語等
相關證據，認為楊登抱所證八十三年五月十六日上午第三節、第四節國文課，係伊代
杜文聰上課等情，及永仁國中調課紀錄表均無可採，而為無罪判決之理由（見原判決
理由七）。然查陳木章於杜文聰傷害案中曾證稱：永仁國中教師調課紀錄表係伊於八
十三年七月間根據學生教室日誌補寫整理等語，與永仁國中上開函件之內容歧異，究
竟何者為真實可信，自應詳加究明，期無枉縱。乃原審未予查明或再傳喚陳木章調查
究竟其憑以製作教師調課紀錄表之教室日誌係從何而來，或命其提出該教室日誌，遽
認該調課紀錄表及楊登抱之證言為不足採，難謂已盡調查之能事。而陳木章所書寫之
便條，係附於被告在偵查中所提出之答辯狀內（見偵查卷第三十七頁），乃該證人在
審判外之書面陳述，原判決遽採為證據，亦非適法。檢察官上訴意旨指摘原判決不當
，尚非無理由，應認有撤銷發回更審之原因。
據上論結，應依刑事訴訟法第三百九十七條、第四百零一條，判決如主文。
中      華      民      國    八十八    年      一      月    二十八    日
                              最高法院刑事第六庭
                                  審判長法官  董  明  霈
                                        法官  丁  錦  清
                                        法官  賴  忠  星
                                        法官  林  茂  雄
                                        法官  王  居  財
      右正本證明與原本無異
                                              書  記  官
中      華      民      國    八十八    年      二      月      三      日
